最高法院民事判決　　　　　　　　　　111年度台上字第744號
上　訴　人　彰化商業銀行股份有限公司

法定代理人　凌忠嫄
訴訟代理人　蔡瀚緯律師
被 上訴 人　蘇宗惠
訴訟代理人　江雍正律師
　　　　　　陶德斌律師
　　　　　　孔德鈞律師
上列當事人間請求清償借款事件，上訴人對於中華民國110 年10
月13日臺灣高等法院高雄分院第二審更審判決（110 年度重上更
一字第17號），提起上訴，本院判決如下：
    主  文
原判決廢棄，發回臺灣高等法院高雄分院。
    理  由
一、本件上訴人主張：被上訴人於民國81年5月20 日向伊申設帳
    戶、並簽立授信約定書（下稱系爭約定書），及辦理印鑑章
    。被上訴人之妻即訴外人林淑芬（90年4月23 日與上訴人離
    婚，同年9月21日死亡）自86 年起即陸續以被上訴人為連帶
    保證人，向伊借款10餘筆，顯示其同意林淑芬為其代理人並
    得使用其印鑑章。林淑芬嗣於89年6月8日為借新還舊，又邀
    同被上訴人擔任連帶保證人向伊借貸新臺幣（下同）1400萬
    元（下稱系爭借款），約定90年6月8日還款。林淑芬並提供
    名下不動產供抵押擔保，因屆期未獲還款，經拍賣抵押物後
    ，尚餘本金新臺幣962萬7492 元及如第一審判決附表（下稱
    附表）所示利息、違約金未獲清償，伊自得請求被上訴人負
    連帶保證責任。況印鑑章為交易之重要憑證，被上訴人長期
    在林淑芬家族事業一陽電子股份有限公司（下稱一陽公司）
    擔任要職，即持同一印鑑章，擔任訴外人一陽公司借款之連
    帶保證人，顯已以自己之行為表示以代理權授與他人，使其
    相信林淑芬確獲授與代理權，被上訴人依表見代理之規定，
    亦應負授權人之責任等情，爰依民法連帶保證之法律關係，
    求為命被上訴人如數給付本息、違約金之判決。
二、被上訴人則以：伊於89年2月12日出境，同年10月3日再入境
    ，林淑芬辦理系爭借款時，伊均不在場亦未授權林淑芬或他
    人。伊與林淑芬因長期分居感情不睦，已於90年4 月間離婚
    ，不可能擔任系爭債務之連帶保證人。又上訴人於98年、10
    1 年聲請強制執行所憑之執行名義，未經合法送達，業經法
    院撤銷確定證明在案，上訴人持該執行名義所為之執行程序
    應屬無效等語，資為抗辯。
三、原審維持第一審所為上訴人敗訴之判決，駁回其上訴，係以
    ：上訴人就系爭借款，並未與主債務人、被上訴人進行對保
    ，系爭借據之被上訴人印文雖為真正，然簽名非被上訴人所
    為，此為兩造所不爭執。系爭約定書除於第10條約定略以：
    「凡持有立約人印鑑，前往貴行請求返還或更換擔保物及其
    有關文件者，均視為立約人之代理人」外，其餘條款並無授
    與代理權予持有印鑑者之意旨，第1條、第2條亦僅就「一切
    債務」之範圍，及對印鑑變更未為通知或辦理變更、註銷手
    續之效果而為約定，自不能依前開第1條、第2條約定，遽認
    被上訴人有向上訴人為授與持有印鑑者為其代理人之意思表
    示。系爭約定書第10條亦僅約定印鑑章持有人就「請求返還
    或更換擔保物及其有關文件」，始得「視為立約人之代理人
    」，並未包括概括授權印鑑章持有人，均可代理被上訴人為
    任何法律行為。從而，系爭借據上之印鑑章，既非被上訴人
    本人所蓋用，上訴人又未與被上訴人本人對保，當不可逕以
    林淑芬持用被上訴人印鑑章，且當時仍為其妻，即謂林淑芬
    無須被上訴人授與代理權，而得當然代理被上訴人。系爭連
    帶保證債務，既未經被上訴人授權，對被上訴人自不生效。
    上訴人依連帶保證之法律關係，請求被上訴人給付962萬749
    2 元，及附表所示之利息、違約金，即無所據，不應准許等
    詞，為其判斷之基礎。
四、按由自己之行為表示以代理權授與他人或知他人表示為其代
    理人而不為反對之表示者，對於第三人應負授權人之責任，
    民法第169 條本文定有明文。查，上訴人於事實審以被上訴
    人簽立系爭授信約定書及印鑑卡後，林淑芬即提出借款申請
    ，開始連續借款，至系爭借款時已借還10餘筆，其間被上訴
    人又持同一印鑑章為一陽公司簽立授信約定書，並擔任林淑
    芬、一陽公司後續數宗借款之連帶保證人，可見其可自由支
    配使用該印鑑章，其係以自己之行為表示以代理權授與他人
    ，而使伊相信被上訴人確曾授與代理權，據此主張被上訴人
    應負連帶保證責任（原審卷第57頁、第91頁），並提出林淑
    芬、一陽公司顧客資料查詢明細表、信用調查表等為憑（原
    審卷第83至87頁），依其意旨，似是主張被上訴人應依表見
    代理負授權人責任，原審就此攸關上訴人本件請求有無理由
    之重要攻擊方法，未予闡明釐清，亦未於判決理由項下說明
    其取捨之意見，遽為不利於上訴人之認定，尚嫌速斷。上訴
    論旨，指摘原判決不當，求予廢棄，非無理由。
五、據上論結，本件上訴為有理由，依民事訴訟法第477條第1項
    、第478條第2項，判決如主文。
中    華    民    國   111    年    3     月    23    日
                      最高法院民事第八庭
                          審判長法官  陳  玉  完  
                                法官  周  舒  雁  
                                法官  陳  麗  玲  
                                法官  黃  書  苑  
                                法官  謝  說  容  
本件正本證明與原本無異
                                      書  記  官 
中    華    民    國   111    年    3     月    30    日